【裁判字號】    98,審易,379
【裁判日期】    980717
【裁判案由】    業務侵占等
【裁判全文】
臺灣高雄地方法院刑事判決             98年度審易字第379號
公  訴  人  臺灣高雄地方法院檢察署檢察官
被      告  甲○○
上列被告因業務侵占等案件，經檢察官提起公訴（97年度偵字第
29966 號），本院改依簡式審判程序審理，判決如下：
    主  文
甲○○犯行使偽造私文書罪，處有期徒刑柒月；又犯業務侵占罪
，處有期徒刑伍月。應執行有期徒刑捌月。緩刑肆年，並應履行
如附表所示之條款。
    事  實
一、甲○○自民國97年4 月下旬某日起至同年9 月2 日止，擔任
    位在高雄市○○區○○街120 號之「乙○○○○○○○○」
    社區管理委員會主任委員，負責收受、保管該社區住戶所繳
    交之管理費及其他款項、領取款項支付該社區之公共支出等
    事務，為從事業務之人。詎其因需款花用，竟基於偽造私文
    書並持以行使及意圖為自己不法所有而詐欺取財之犯意，於
    97年5 月29日，利用該社區管理委員會甫改選主任委員、財
    務委員（當選人為陳俊年）、監察委員（當選人為莊惠伍）
    ，而需至臺灣銀行三民分行辦理該社區管理委員會所申設帳
    號：000000000000號帳戶印鑑章之機會，於未經該社區管理
    委員會、陳俊年、莊惠伍等之同意或授權之狀況下，擅自盜
    用該社區管理委員會之印鑑章、財務委員陳俊年交付之印章
    、監察委員莊惠伍所轉交之唐嘉秀印章（因莊惠伍並非區分
    所有權人，僅為承租人，而唐嘉秀為其房東），蓋印在取款
    憑條上，並填寫取款金額為新臺幣（下同）33萬元，持該取
    款憑條向不知情之臺灣銀行三民分行承辦人員行使，致該承
    辦人員陷於錯誤，誤認甲○○已獲得授權提領該取款憑條上
    所記載之款項，因而交付33萬元與甲○○。又甲○○另基於
    意圖為自己不法之所有而侵占之犯意，於擔任上開社區管理
    委員會主任委員後（即97年4 月下旬某日）至97年6 月30日
    前之期間，接續將其業務上所收受、保管之管理費2 萬1800
    元、9 萬6525元及某住戶因破壞上開社區大樓圍牆而賠償社
    區管理委員會之1 萬元現金，變易持有為所有之意思，予以
    侵占入己，金額共達12萬8325元。嗣因上開社區管理委員會
    財務委員陳俊年要求檢視上開帳戶存摺，甲○○心知無法隱
    瞞，遂向陳俊年坦承上情，並於97年9 月2 日至高雄市政府
    警察局三民第一分局哈爾濱派出所自首，嗣並接受裁判。
二、案經乙○○○○○○○○社區管理委員會訴由高雄市政府警
    察局三民第一分局移送臺灣高雄地方法院檢察署檢察官偵查
    起訴。
    理  由
一、按本件被告甲○○所犯係死刑、無期徒刑、最輕本刑為3 年
    以上有期徒刑以外之罪，其於準備程序就前揭被訴事實為有
    罪之陳述，經受命法官告知簡式審判程序之旨，並聽取其與
    公訴人意見後，本院認無不得或不宜改依簡式審判程序進行
    之處，爰依刑事訴訟法第273 條之1 第1 項、第284 條之1
    ，裁定本件由受命法官獨任進行簡式審判程序，合先敘明。
二、前揭犯罪事實，業據被告於本院審理中坦承不諱，核與證人
    陳俊年（見警卷第9 至11頁）、莊惠伍（見警卷第12至14頁
    ）於警詢中所述情節相符（上開被告以外之人於審判外所為
    之言詞陳述，因本件已改行簡式審判程序，依刑事訴訟法第
    159 條第2 項之規定，應具有證據能力），並有臺灣銀行三
    民分行帳號：000000000000號帳戶存摺影本（見警卷第25頁
    ）、前揭取款憑條影本（見偵卷第22頁）在卷可稽，則被告
    前開自白顯與事實相符，堪以採信，本件事證明確，被告前
    揭犯行，足堪認定。至公訴意旨以被告於為前開犯行時，尚
    有支付上開社區應支出之保養費1 萬4855元、1 萬6000元、
    6000元，因認此部分非被告上開犯行之不法所得乙節，查被
    告支付上開保養費之時間，分別係97年7 月3 日、7 月19日
    、8 月2 日，且係以自己之款項繳交該等保養費等情，業據
    被告於警詢中陳述明確（見警卷第2 頁），而被告為前揭犯
    行之時間，均係於97年6 月30日以前，業如前述，又詐欺取
    財罪及業務侵占罪，均屬即成犯，尚不因行為人事後有回補
    款項或以自己費用代墊被害人所應支付款項之情形，而對已
    成立之犯行發生影響，是被告既係於其詐欺取財、業務侵占
    犯行完成後，方以自己之款項繳交上開保養費，自無從將此
    等款項排除於其不法所得之外，公訴意旨於此容有誤認，附
    此敘明。
三、論罪科刑部分
(一)、核被告以前開方式不法自告訴人帳戶內提領款項之所為，係
    犯刑法第216 條、第210 條之行使偽造私文書罪及同法第33
    9 條第1 項之詐欺取財罪；其前開不法取得管理費、住戶賠
    償款項等現金之所為，則係犯刑法第336 條第2 項之業務侵
    占罪。公訴意旨雖認被告以前開方式不法自告訴人帳戶內提
    領款項之所為，應分別以刑法第217 條第2 項之盜用印章罪
    及同法第336 條第2 項之業務侵占罪處斷，惟按，刑法上之
    侵占罪係以意圖為自己或第三人不法之所有，擅自處分自己
    持有他人所有之物，或變易持有為所有之意思而逕為所有人
    行為，為其成立要件，故行為人侵占之物，必先有法律或契
    約上之原因在其合法持有中者為限，否則，如其持有該物，
    係因詐欺、竊盜或其他非法原因而持有，縱其加以處分，亦
    不能論以該罪（最高法院92年度台上字第1821號判決意旨參
    照）。本件被告不法取得此部分款項之方式業如上述，故其
    之所以提領取得該33萬元款項，係因施用前揭詐術所致，並
    非合法持有該款項後，方變易持有為所有之意思而予侵占入
    己，是其所為顯與侵占罪之構成要件不符；又在取款憑條上
    盜蓋他人印章，依該取款憑條所表彰之意涵，當係表示該印
    章之名義人業已同意或授權提領取款憑條上所載之款項，是
    該取款憑條業具私文書之性質，行為人所為當論以偽造私文
    書罪，而非僅係盜用印章罪，因此，公訴意旨於此尚有未合
    ，然因起訴之基本社會事實相同，本院自應予以審理，並依
    法變更起訴法條。
(二)、被告前揭在取款憑條上盜蓋他人印章之行為，為其偽造私文
    書行為之一部，應為偽造私文書之行為所吸收，而其偽造私
    文書之低度行為則應為行使之高度行為所吸收，均不另論罪
    。被告不法自告訴人帳戶內提領款項而犯之行使偽造私文書
    、詐欺取財2 罪間，係基於單一盜領款項之決意，為達成該
    行所為之各個舉動，應屬法律概念之一行為，其一行為觸犯
    上開2 罪名，為想像競合犯，應依刑法第55條規定，從重論
    以行使偽造私文書罪處斷。又被告先後多次業務侵占犯行，
    係利用相同機會、基於同一決意而為之數個舉動，且時間相
    近，手段及所侵害法益相同，是予以綜合為單一評價，而論
    以接續犯之實質上一罪，會較將之個別評價而論以數罪為合
    理，以避免對行為人之犯罪行為過份評價、處罰，而有違刑
    罰之謙抑原則（又此之「接續犯」，依刑法連續犯規定遭刪
    除之修法說明，期實務上能於修法後發展「接續犯」概念之
    狀況下，自與連續犯規定經刪除前之「接續犯」概念不全然
    相同，而允就原本「接續犯」概念中，對於各行為間需有薄
    弱之獨立性、時間上需有強烈之密接性等要件，予以適當放
    寬）。被告所犯上開行使偽造私文書罪及業務侵占罪間，犯
    意各別、行為互殊，觸犯構成要件相異之罪名，自應予以分
    論併罰。
(三)、被告本件犯行，係於有追訴犯罪權限之公務員尚不知其犯罪
    前，即至高雄市政府警察局三民第一分局哈爾濱派出所自首
    而查獲，嗣並接受裁判乙情，有被告警詢筆錄及高雄市政府
    警察局三民第一分局刑事案件移送書在卷可稽，是被告所為
    符合刑法第62條前段自首之規定，爰予減輕其刑。
(四)、爰審酌被告因一己之貪念，竟以上開方式詐取他人財物，並
    將業務上所持有之款項侵占入己，嚴重損及他人權益，所為
    並無可取，然念其犯後坦承犯行，態度良好，且已與告訴人
    達成和解，有和解書在卷可稽（見本院卷第36-1、37頁），
    業有悔意，復參以其詐欺及侵占所得金額等一切情狀，分別
    量處如主文所示之刑，並參酌其上開犯行之犯罪時間甚為相
    近，不法所得總計達45萬8325元等情，定其應執行刑如主文
    所示，以資懲儆。
(五)、末查被告前未曾犯罪受有期徒刑以上刑之宣告，有臺灣高等
    法院被告前案紀錄表在卷可稽，且犯後坦承犯行，而於本院
    審理中顯露悔意，並僅因一時短於思慮，致觸犯本件犯行，
    復與實際受有損害之告訴人達成和解，業如前述，信其經此
    刑之宣告後，應知警惕而無再犯之虞，本院因認暫不執行其
    刑為當，爰依刑法第74條第1 項第1 款之規定，併予宣告緩
    刑4 年，以啟自新。又本件被告既需向告訴人支付如附表所
    示之和解金額，為確保被告能如期履行該等和解內容，以維
    告訴人權益，爰依刑法第74條第2 項第3 款規定及參考渠等
    和解內容，於緩刑期間課予如附表所示之負擔。
(六)、前開取款憑條上之「乙○○○○○○○○社區管理委員會」
    、「陳俊年」、「唐嘉秀」印文各1 枚，係被告盜蓋他人印
    章所生，非屬偽造之印文，爰不為沒收之宣告，附此敘明（
    最高法院48年臺上字第1533號判例意旨參照）。
據上論斷，應依刑事訴訟法第273 條之1 第1 項、第284 條之1
、第299 條第1 項前段、第300 條，刑法第210 條、第216 條、
第336 條第2 項、第339 條第1 項、第55條、第51條第5 款、第
62條前段、第74條第1 項第1 款、第2 項第3 款，刑法施行法第
1 條之1 ，判決如主文。
本案經檢察官陳麗琇到庭執行職務。
中    華    民    國    98    年    7     月    17    日
                  刑事第十庭    法  官  陳君杰
以上正本證明與原本無異。
如不服本判決應於收受判決後10日內向本院提出上訴書狀，並應
敘述具體理由。其未敘述上訴理由者，應於上訴期間屆滿後20日
內向本院補提理由書(均須按他造當事人之人數附繕本)「切勿逕
送上級法院」。
中    華    民    國    98    年    7     月    17    日
                                書記官  李承悌
附錄本判決論罪之法條：
刑法第210 條
偽造、變造私文書，足以生損害於公眾或他人者，處5 年以下有
期徒刑。
刑法第216 條
行使第210 條至第215 條之文書者，依偽造、變造文書或登載不
實事項或使登載不實事項之規定處斷。
刑法第336 條第2 項
對於業務上所持有之物，犯前條第一項之罪者，處6 月以上5 年
以下有期徒刑，得併科3000元以下罰金。
刑法第339 條第1 項
意圖為自己或第三人不法之所有，以詐術使人將本人或第三人之
物交付者，處5 年以下有期徒刑、拘役或科或併科1 千元以下罰
金。
附表：
┌─────────────────────┬────────┐
│應履行之條款                              │參考依據        │
├─────────────────────┼────────┤
│給付告訴人乙○○○○○○○○社區管理委員會│被告與告訴人於98│
│肆拾貳萬壹千肆佰柒拾元（給付方式：自98年6 │年6 月3 日簽立之│
│月起，按月於每月8 日前給付肆仟伍佰元，至全│和解書          │
│部給付完畢為止）                          │                │
└─────────────────────┴────────┘


司法院資訊處製作；財團法人民間司法改革基金會備份。
